臺灣臺中地方法院刑事判決　　　　　　　96年度易字第1840號
公　訴　人　臺灣臺中地方法院檢察署
被　　　告　丁○○
上列被告因詐欺取財案件，經檢察官提起公訴（96年度偵字第70
39號），及台灣台南地方法院檢察署檢察官移送併辦（95年度偵
字第16399號），本院判決如下：
    主  文
丁○○連續幫助連續意圖為自己不法之所有，以詐術使人將本人
之物交付，處有期徒刑伍月，如易科罰金，以銀元參佰元即新臺
幣玖佰元折算壹日。減為有期徒刑貳月又拾伍日，如易科罰金，
以銀元參佰元即新臺幣玖佰元折算壹日。
    犯罪事實
一、丁○○明知其向銀行所申請開立帳戶之存摺、提款卡及密碼
    如交付他人，可預見該蒐集帳戶之人，蒐集帳戶之目的在於
    取得因犯罪所得之贓款及掩飾犯行不易遭人追查，苟提供金
    融帳戶予他人使用，將被犯罪集團用於向被害人詐欺取財之
    匯款之帳戶，猶仍基於幫助犯罪集團遂行詐欺取財之財產上
    犯罪，縱有人持以犯罪亦不違反其本意之不確定概括犯意，
    先後於民國95年3月14日及同年月15日，至台北富邦商業銀
    行保生分行（下稱富邦商銀）及中國信託商業銀行中和分行
    （下稱中國信託銀行），辦理新申請帳戶開戶（富邦銀行部
    分，帳號為000000000000號）及原帳戶掛失補發手續（中國
    信託銀行部分，帳號為000000000000號），於取得各該帳戶
    之存摺、密碼、提款卡後，旋於不詳地點，交付予真實姓名
    年籍不詳之成年人。該成年人遂與其所屬詐欺集團成員，基
    於意圖為自己不法所有之概括犯意聯絡，先後為下列連續詐
    欺取財犯行：95年3月17日17時10分許，1名自稱「麗麗」
    之成年女子，透過網際網路向丙○○佯稱可與之「援交」，
    每次代價新台幣（下同）3千元，惟須以操作提款機之方式
    以查驗丙○○是否為警察云云，致丙○○陷於錯誤，依其指
    示至台中市○○路台北富邦銀行前操作提款機，接續於同日
    19時57分、23時57分、同年月18日凌晨0時18分、凌晨0時34
    分，匯款1千、1萬元、1萬元、4千元，總計2萬5千元至丁○○之上開富邦銀行帳戶內，旋遭提款一空。95年3月22日1
    時10分許，1名自稱「丹丹」之成年女子，透過網際網路向
    乙○○佯稱可與之「援交」，惟須先利用操作提款機之方式
    以查驗乙○○是否為警察云云，致乙○○陷於錯誤，依其指
    示操作提款機，於同日匯款2萬9千元至丁○○上開中國信託
    銀行帳戶內，旋遭提款一空。嗣經丙○○、乙○○報警處理
    後，始循線查悉上情。
二、案經台中市警察局第三分局報請台灣台中地方法院檢察署檢
    察官偵查起訴，及台灣台南地方法院檢察署檢察官移送併辦
    。
    理    由
一、按現行刑事訴訟法為保障被告之反對詰問權，排除具有虛偽
    危險性之傳聞證據，以求實體真實之發見，於該法第159 條
    第1 項明定被告以外之人於審判外之言詞或書面陳述，除法
    律有規定者外，不得作為證據。而刑事訴訟法第159條之1至
    159條之4有傳聞法則之例外規定，且被告以外之人於審判外
    之陳述，雖不符前4 條之規定，而經當事人於審判程序同意
    作為證據，法院審酌該言詞陳述或書面陳述作成時之情況，
    認為適當者，亦得為證據；當事人、代理人或辯護人於法院
    調查證據時，知有第159條第1項不得為證據之情形，而未於
    言詞辯論終結前聲明異議者，視為有前項之同意，刑事訴訟
    法第159條之5定有明文。本件檢察官、被告並未就被告以外
    之人於審判外之陳述有所爭執，且迄於言詞辯論終結前，均
    未主張有刑事訴訟法第159條第1項不得為證據之情形，是應
    認已同意作為證據，且經本院審酌後，認無不適當之情形，
    應認均有證據能力，合先敘明。
二、訊據被告丁○○固坦承上開帳戶存摺及提款卡均為其自行申
    請取得，其後遭他人作為向被害人丙○○、乙○○詐欺取財
    時指定匯款之帳戶使用等情；惟矢口否認有何幫助詐欺取財
    之犯行，辯稱：其所有上開銀行帳戶之存摺及提款卡，均遭
    前男友甲○○拿走，是甲○○開車載伊至銀行開戶，如有不
    從，甲○○就在車上毆打伊，中國信託銀行的帳戶之後有去
    辦掛失，並無幫助他人詐欺之意思云云。經查：
  (1)上開富邦銀行及中國信託銀行帳戶，均係由被告本人申設使
    用，其後分別於95年3月17日及95年3月22日遭詐欺集團以上
    開方式向被害人丙○○、乙○○施用詐術後，要求被害人將
    款項匯入上開2個銀行帳戶，被害人依約匯款後遭提領一空
    等情，為被告所不爭執，並據被害人丙○○、乙○○在警詢
    中指訴歷歷（見台中市警察局第三分局警卷第1-2頁、台南
    市警察局第六分局警卷第1-3頁、台灣台南地方法院檢察署
    95 年度核交字第2067號卷宗第5頁），復有自動櫃員機交易
    明細表4張（富邦銀行部分，見台中市警察局第三分局警卷
    第3頁）、自動櫃員機交易明細表1張（中國信託銀行部分，
    見台南市警察局第六分局警卷第7頁）、富邦銀行保生分行
    95 年10月15日（95）北富銀保字第189號函所附開戶資料、
    對帳單查詢列印表、客服部風險通報紀錄表（台灣台中地方
    法院檢察署95年度偵字第15584號卷第29-43頁）、中國信託
    銀行95年12月5日中信銀集中作業字第958132215560號函所
    附印鑑卡、各項掛失止付更換查詢暨終止使用申請書歷史交
    易查詢報表、開戶申請書（見台灣台南地方法院檢察署95年
    度核交字第2067號卷宗第82-101頁）在卷足證，則被告上開
    銀行帳戶確遭詐欺集團供作詐騙被害人丙○○、乙○○之人
    頭帳戶使用，甚為明確。
  (2)被告固以前詞置辯，而證人甲○○經本院合法傳喚、拘提，
    均未到庭，有本院送達證書及拘提報告書在卷可按，然查其
    於96年1月24日經通緝到案，由檢察官偵訊時係供稱：「（
    富邦）銀行帳戶於去年3月搬家後就找不到，我發現後要去
    補辦存摺，結果被警察帶去作筆錄，辦帳戶是因為我男友謝
    志明說要匯錢給我，叫我去開戶，該帳戶我沒有使用過，只
    有開戶當天存1千元，然後我馬上領出來，辦了之後我放在
    我朋友甲○○的家，他是69年次，我住了一星期之後搬走，
    搬走後發現（帳戶）不見了」云云（見台灣台中地方法院檢
    察署96年度偵緝字第447號卷19- 20頁），於96年3月1日台
    灣台南地方法院檢察署檢察官偵訊時供稱：「（中國信託銀
    行帳戶）約95年3月底發現遺失在我男友家中，我沒有同意
    他用我的印章及存摺，他叫甲○○，我現在找不到他，95年
    2月中旬我搬到我男友家住3、4天，我那時身上有7、8本存
    摺，搬家時存摺等資料跟著搬過去，有些飾品及鞋子都遺失
    在他家，因為他會打人，我不敢向他要回上開物品.... 我
    不確定是否為甲○○拿走我的存摺、印章」云云（見台灣台
    南地方法院檢察署95年度核交字第2067號卷宗第110-111頁
    ），於本院行準備程序時供稱：「因為當時我要搬家，我將
    台北富邦商業銀行保生分行的存摺、提款卡及密碼一起放在
    我的行旅箱內，我於95年3月底發現不見了，我想應該是我
    搬家遺失上開的物品。我擔心是在我朋友家或是在我搬家的
    時候遺失的，遺失上開物品我沒有去報警，後來我也去辦理
    掛失。我開立此帳戶的目的是我前男友要匯錢給我，當時我
    不見了7、8個帳戶，知道被盜用的帳戶有2個。我同時遺失
    了玉山銀行、誠泰銀行、中國信託、國泰銀行等」云云（見
    本院卷第16-17頁），至本院審理時復改稱：「上開富邦銀
    行及中國信託銀行的存摺都是我前男友拿走的，因他開車載
    我去銀行開戶，我不從就在車上毆打我，待我開完帳戶後，
    就將我的帳戶拿走」云云，可見被告就上開2個銀行帳戶開
    立之目的究係為方便男友謝志明匯款？或是因遭男友甲○○
    脅迫？上開2個銀行帳戶究係於搬家過程中遺失？或是放置
    於男友甲○○住處不慎遺失？抑或是遭甲○○取走？前後所
    述顯不一致，已屬可疑。況若確有遭甲○○脅迫辦理銀行帳
    戶後帳戶為甲○○取走之事，即使當時因恐遭報復不敢報警
    ，然查甲○○業於95年6月12日因毒品案件入監執行，迄96
    年4月12日始執行完畢出監，有台灣高等法院被告前案紀錄
    表在卷可參，被告於96年1月24日及同年3月1日檢察官偵訊
    時，均已無壓制其心理狀態之事由存在，仍堅稱其上開2個
    帳戶係遺失，甚至進一步供稱「我不確定是否為甲○○拿走
    我的存摺、印章」云云，被告如係遭人脅迫而辦理銀行帳戶
    ，其先後2次至銀行均未趁機求救，事後亦未報警處理，也
    未及時辦理帳戶掛失停用（其中中國信託銀行帳戶雖於95年
    3月22日辦理掛失補發，然斯時被害人乙○○匯入之2萬9千
    元恰已遭詐騙集團成員以金融卡提領完畢，掛失已無實益）
    ，於為警查獲時更未立即向檢察官陳明其亦屬被害人之身分
    ，其事後空言辯稱遭人脅迫云云，顯不足採，被告係將其申
    辦之上開銀行帳戶交予他人使用之事實，堪以認定。
  (3)按刑法上之故意，分直接故意（確定故意）與間接故意（不
    確定故意），「行為人對於構成犯罪之事實，明知並有意使
    其發生者」為直接故意；又「行為人對於構成犯罪之事實，
    預見其發生而其發生並不違背其本意者」為間接故意；而參
    以銀行帳戶可供款項之存匯、提領，一般人均可輕易申請開
    設，並無任何資格條件之限制，苟有使用金融存款帳戶之正
    當用途，自以使用其本人或可信賴之親友申請之帳戶，最為
    便利安全，始可避免帳戶名義人反悔或心存歹念，利用通知
    掛失止付、變更存戶印鑑圖章或換摺之方式，將帳戶內之款
    項領走一空，反致使用帳戶人蒙受損失，苟非為犯罪等不法
    目的或為掩飾自己真實身分，並藉以逃避查緝，依常情並無
    捨棄自己申設帳戶而迂迴以花費金錢或其他方法向無相當信
    賴關係之陌生人取得帳戶使用之理，且近年來以誘騙被害人
    至自動提款機前轉帳之詐欺犯罪類型層出不窮，該等犯罪，
    多數均係利用他人帳戶作為詐欺所得財物之出入帳戶，業經
    媒體廣為披載，是依一般人通常之知識、智能及經驗，均已
    詳知向陌生人購買、承租或其他方法取得帳戶者，多係欲藉
    該帳戶取得不法犯罪所得，且隱匿帳戶內資金之實際取得人
    之身分，以逃避追查，則被告係成年且有智識之人，對此亦
    應知之甚詳，自難諉稱不知，故被告對於交付上開2個銀行
    帳戶之存簿及提款卡予該姓名年籍不詳之詐欺集團成員，將
    可能被用來作為詐欺取財等非法用途上，應有所預見，且不
    違背其本意。是以，被告猶仍提供其所有上開帳戶予該名年
    籍不詳之詐欺集團成員使用，當堪認被告亦有容任該詐騙集
    團成員將被告所有上開帳戶作為詐欺取財之匯款指定帳戶使
    用，準此，被告顯有幫助詐欺取財之不確定故意存在，應堪
    認定。
  (4)再按刑法上之幫助犯，係指以幫助之意思，對於正犯資以助
    力，而未參與實施犯罪之行為者而言；查本件被告將其所有
    之上開2個銀行帳戶提供予該名不詳年籍人士，作為遭詐欺
    取財之受害人匯款指定之帳戶，乃係基於幫助他人詐欺取財
    之犯意，而被告提供上開帳戶之行為，復屬詐欺取財構成要
    件以外之行為，則被告自屬以幫助之意思，參與詐欺取財構
    成要件以外之行為，應以詐欺取財之幫助犯論。綜上所述，
    本案事證明確，被告之犯行，堪予認定。
三、按行為後法律有變更者，適用行為時之法律。但行為後之法
    律有利於行為人者，適用最有利於行為人之法律，刑法第2
    條第1項定有明文，茲因被告行為後，刑法業於94年2月2日
    以華總一義字第09400014901號令修正公布，並自95年7月1
    日起施行，法律有下列變更，爰比較新舊法如下：
  (1)修正前刑法第30條係規定：「幫助他人犯罪者，為從犯。雖
    他人不知幫助之情者，亦同。從犯之處罰，得按正犯之刑減
    輕之。」，與修正後同條規定：「幫助他人實行犯罪行為者
    ，為幫助犯。雖他人不知幫助之情者，亦同。幫助犯之處罰
    ，得按正犯之刑減輕之。」比較，二者在用語上固有不同，
    惟其修法理由乃在舊法規定體例在解釋上滋生爭議，且「從
    犯」用語，常有不同解讀，爰予修正以杜爭議，並明示幫助
    犯之成立，亦以被幫助者著手犯罪之實行，且具備違法性為
    必要，此觀諸立法理由說明即明，是此部分修正應無有利、
    不利於被告之問題，應逕行適用新法即修正後刑法第30條之
    規定，最高法院95年度第21次刑庭會議決議意旨參照。
  (2)被告行為後，刑法第56條關於連續犯之規定亦經修正刪除，
    是於新法修正施行後，被告2次提供銀行帳戶之行為，與上
    開詐欺集團成員2次詐欺取財的犯罪行為，均須分論併罰，
    比較修正前之規定，可依裁判上一罪論處，顯然修正前之規
    定較有利於被告，從而，刑法第2條第1項比較之結果，應依
    修正前刑法第56條之規定，被告以2個幫助行為，幫助詐欺
    集團成員犯連續詐欺取財犯行，應成立連續幫助連續詐欺取
    財罪。
  (3)修正前刑法第41條第1項前段係規定：「犯最重本刑為5年以
    下有期徒刑以下之刑之罪，而受6個月以下有期徒刑或拘役
    之宣告，因身體、教育、職業、家庭之關係或其他正當事由
    ，執行顯有困難者，得以1元以上3元以下折算一日，易科罰
    金。」，被告行為時之易科罰金折算標準，修正前罰金罰鍰
    提高標準條例第2條前段（現已刪除）規定，就其原定數額
    提高為100倍折算1日，則本件被告行為時之易科罰金折算標
    準，應以銀元300元折算1日，經折算為新台幣後，應以新台
    幣900元折算為1日。惟修正後刑法第41條第1項前段則規定
    ：「犯最重本刑為5年以下有期徒刑以下之刑之罪，而受6個
    月以下有期徒刑或拘役之宣告者，得以新台幣1,000元、2,
    000元或3,000元折算1日，易科罰金。」比較修正前後之易
    科罰金折算標準，修正前之規定，較有利於被告，則應依刑
    法第2條第1項前段，適用修正前刑法第41條第1項前段規定
    ，以銀元300元即新台幣900元定其折算標準。
四、核被告丁○○所為，係犯修正後刑法第30條第1項前段、第3
    39條第1項之幫助詐欺取財罪。被告幫助該詐欺集團犯詐欺
    取財罪，為幫助犯，依修正後刑法第30條第2項之規定減輕
    其刑。被告先後2次提供帳戶予詐欺集團成員之行為，與該
    詐騙集團成員於取得被告前開帳戶後，先後向被害人丙○○
    、乙○○詐欺取財之犯行，時間緊接，方法相同，觸犯構成
    要件相同之罪名，顯均係基於概括犯意為之，應均依修正前
    刑法第56條之規定，論以連續犯，並依法加重其刑。公訴意
    旨雖未論及被告提供中國信託銀行帳戶幫助之該詐欺取財集
    團詐騙被害人乙○○之犯行，惟此部分與已起訴之犯罪行為
    有連續犯之裁判上一罪關係，且經公訴人移送併辦，本院自
    應併予審理。爰審酌被告之素行、教育程度、犯罪動機，且
    被告本身並未實際參與詐欺取財行為，但其提供帳戶供他人
    逃避犯罪之查緝，卻適足以使犯罪集團肆無忌憚從事恐嚇取
    財犯行，不僅助長犯罪歪風及增加追緝犯罪之困難，更造成
    被害人求償無門之窘境，且被告犯後否認犯行，態度不佳等
    一切情形，量處如主文所示之刑，並諭知易科罰金之折算標
    準。又中華民國96年罪犯減刑條例業於96年7月4日公布，於
    同年月16日生效，被告之犯罪時間係在96年4月24日以前，
    合於減刑條件，應依該條例第2條第1項第3款規定減其刑期2
    分之1，並依同條例第9條及刑法第41條第1項之規定諭知易
    科罰金之折算標準。
據上論斷，應依刑事訴訟法第299條第1項前段，刑法第2條第1項
、第339條第1項、刑法第30條第1項前段、第2項、修正前刑法第
41條第1項前段，罰金罰鍰提高標準條例第1條前段、修正前罰金
罰鍰提高標準條例第2條，現行法規所定貨幣單位折算新臺幣條
例第2條，中華民國96年罪犯減刑條例第2條第1項第3款、第7條
、第9條，判決如主文。
本案經檢察官戊○○到庭執行職務。
中　　華　　民　　國　　96　　年　　9 　　月　　6 　　日
                       台灣台中地方法院刑事第二庭
                         審判長法  官  林清鈞
                               法  官  許金樹
                               法  官  陳姵君
右正本證明與原本無異。
如不服本判決，應於送達後10日內向本院提出上訴書狀（應敘述
具體理由並附繕本），上訴於臺灣高等法院臺中分院。
上訴書狀如未敘述理由，應於上訴期間屆滿後20日內補提理由書
於本院。
                               書記官  莊金屏
中　　華　　民　　國　　96　　年　　9 　　月　　6 　　日
附錄論罪科刑法條
中華民國刑法第339條第1項
意圖為自己或第三人不法之所有，以詐術使人將本人或第三人之
物交付者，處5年以下有期徒刑、拘役或科或併科1千元以下罰金
。
